【裁判字號】    97,上易,278
【裁判日期】    971125
【裁判案由】    撤銷詐害債權之信託行為等
【裁判全文】
臺灣高等法院臺中分院民事判決         97年度上易字第278號
上  訴  人  乙○○
上  訴  人  戊○○
                        之6
上列二人
訴訟代理人  鄭志明律師
視同上訴人  丁○○    住彰化縣彰化市○○○路451巷7號9樓
被上訴人    丙○○    住彰化縣彰化市○○路11之4號
上列當事人間撤銷詐害債權行為等事件，上訴人對於中華民國97
年5月30日臺灣彰化地方法院97年度訴字第55號第一審判決提起
上訴，本院於97年11月11日言詞辯論終結，判決如下：
    主  文
原判決主文第一、三項關於命丁○○與乙○○間就附表所示之土
地、建物，於民國96年5月30日所為之信託行為應予撤銷；及戊
○○就上開土地、建物，經彰化縣彰化地政事務所於96年5月31
日所為本金最高限額抵押權設定登記應予塗銷部分、及該部分訴
訟費用之裁判，均廢棄。
上開廢棄部分，被上訴人於第一審之訴駁回。
上訴人乙○○其餘上訴駁回。
第一、二審訴訟費用，由上訴人負擔二分之一，餘由被上訴人負
擔。
    事實及理由
一、上訴人乙○○（以下簡稱乙○○）、上訴人戊○○（以下簡
    稱戊○○）提起本件上訴，其陳明係為全體共同被告之利益
    而上訴（見本院卷第26頁背面），則其上訴效力自及於原審
    之共同被告丁○○，爰併列丁○○為視同上訴人，合先敘明。
二、被上訴人起訴主張：視同上訴人丁○○（以下簡稱丁○○）
    積欠被上訴人新台幣（下同）1,006,100元之票據債務未清
    償，業經原法院96年度促字第22100號支付命令確定，及原
    法院96年度票字第1120號裁定確定在案，詎丁○○不思還款
    ，為蓄意脫產，竟於民國96年5月30日將名下所有坐落彰化
    市○○路317號7樓之2、及彰化市○○路325號7樓二處房地
    （地號及建號如附表所示，下稱系爭不動產），以信託為原
    因，於96年5月31日辦理所有權移轉登記予乙○○，因上開
    信託行為有害於被上訴人之權利，依信託法第6條第1項規定
    ，被上訴人得聲請法院撤銷之。丁○○又於96年5月31日，
    與戊○○通謀虛偽就系爭不動產設定本金最高限額1,200,00
    0元之抵押權登記，因戊○○與丁○○間並未有任何消費借
    貸或金錢給付之事實存在，其等間之抵押權設定應屬無償行
    為，且有害於被上訴人之債權，是上開抵押權設定、登記，
    除依民法第87條第1項規定應屬無效外，依民法第244條第1
    項規定，被上訴人亦得訴請法院撤銷之。爰依信託法第6條
    第1項規定、及民法第242條、第114條第1項規定代位請求塗
    銷以信託為原因之所有權移轉登記、及抵押權設定登記，而
    聲明求為判決：
    (一)丁○○與乙○○間就如附表所示之土地、建物，於96年5
      月30日所為之信託行為，應予撤銷。
    (二)丁○○與乙○○間就如附表所示之土地、建物，經彰化縣
      彰化地政事務所於96年5月31日以信託為原因而為之所有
      權移轉登記，應予塗銷。
    (三)丁○○與戊○○間就如附表所示之土地、建物，經彰化縣
      彰化地政事務所於96年5月31日所為本金最高限額1,200,0
      00元之抵押權設定登記，應予塗銷。
三、乙○○、戊○○二人均未於原審最後言詞辯論期日到場，惟
    依其等書狀辯稱：丁○○因缺錢而將系爭不動產出賣予戊○
    ○，雙方議定買賣價金為231萬元，頭期款100萬元，並約定
    3個月後開始申報契稅、土地增值稅及辦理所有權移轉登記
    ；是為確保戊○○於系爭不動產所有權移轉登記前，先行給
    付之頭期款債權，丁○○同意除開立100萬元本票外，另設
    定最高限額抵押權120萬元予戊○○，復將系爭不動產信託
    登記於乙○○名下，以確保買賣交易安全；嗣後戊○○依約
    將頭期款交給乙○○保管，扣除支付仲介費、抵押設定、信
    託等代辦費及規費後，餘款832,600元匯至丁○○之帳戶內
    ，並辦妥抵押權登記及信託登記，此有買賣契約書、抵押權
    設定契約書、信託契約、及銀行匯款單附於原審卷內可稽。
    又丁○○於本件買賣之時，並未告知戊○○、乙○○，則丁
    ○○於出賣房屋前，有無積欠被上訴人金錢之情事，戊○○
    、乙○○均不知情；是本件買賣契約及抵押權設定行為，均
    為合法有效之法律行為，上開信託行為亦屬正當之商業行為
    ，均為交易安全而設立，戊○○亦確有給付價款予丁○○，
    屬有償行為，本件自無詐害被上訴人之債權可言等語。
四、丁○○則辯以：丁○○雖自認其確積欠被上訴人1,006,100
    元之票款未清償，然否認有詐害被上訴人債權之行為。其當
    時因缺錢而將系爭不動產賣給戊○○，與戊○○間有買賣契
    約，總價金是230幾萬元；丁○○原本並不認識戊○○，亦
    不認識乙○○，本件買賣係透過仲介公司介紹所完成，並無
    通謀情事；而雙方又辦理最高限額抵押登記，係因戊○○已
    給付丁○○100萬元（其中扣除相關費用後為80幾萬元，匯
    入合庫帳號。）等語。
五、原審判決：
  (一)丁○○與乙○○間就附表所示之土地、建物，於96年5月30日
    所為之信託行為應予撤銷。
  (二)乙○○就上開土地、建物，經彰化縣彰化地政事務所於96年5
    月31日以信託為原因之所有權移轉登記應予塗銷。
  (三)戊○○就上開土地、建物，經彰化縣彰化地政事務所於96年5
    月31日所為本金最高限額抵押權設定登記應予塗銷。
  (四)並駁回被上訴人其餘之訴。
六、上訴人戊○○、乙○○不服原判決，提起本件上訴，於本院
    聲明，求為判決：
    (一)原判決廢棄。
    (二)上開廢棄部分，被上訴人在第一審之訴駁回。
    並補充陳述稱：
    (一)按戊○○委託京富國際開發有限公司（以下稱京富公司，
      乙○○為京富公司負責人己○○之妻）仲介位於彰化之房
      屋，適丁○○有意出售系爭不動產，京富公司乃安排戊○
      ○及丁○○當面洽妥買賣價金及履約條件，協議買賣價金
      為231萬元，頭期款即訂金為100萬元；又因丁○○陳稱系
      爭不動產尚有祖先牌位尚未遷移，需三個月時間方能遷妥
      ，並辦理所有權移轉登記，嗣戊○○委託證人即地政士甲
      ○○與丁○○簽訂買賣契約書、及委任京富公司乙○○擔
      任系爭不動產受託人，並委任甲○○辦理抵押權設定等事
      宜，復與京富公司簽妥仲介契約及確認買賣條件，甲○○
      則於96年5月30日代理戊○○與丁○○簽訂買賣契約書，
      並代理乙○○與丁○○於同日簽訂信託契約書，次日證人
      甲○○分別辦妥系爭不動產抵押權設定及信託契約登記事
      宜。
    (二)前開買賣訂金100萬元部分，依約扣除代書報酬及代墊規
      費等計28,800元及仲介費（買賣總價金之6％，即2,310,0
      00×6%＝138,600）後，由乙○○於96年6月1日先代墊匯
      款832,600元予丁○○，戊○○則於96年6月6日匯款925,0
      00元、及交付現金方式，共100萬元返還予乙○○。嗣丁
      ○○隱匿無蹤，以致無法完成買賣及所有權移轉登記，戊
      ○○因此聲請原法院核發97年度司票字第871號本票裁定
      ，是戊○○已於系爭不動產買賣登記移轉前給付頭期款10
      0萬元予丁○○，為保障該買賣價款，買賣雙方約定除丁
      ○○同意設定最高限額抵押權予戊○○外，另由丁○○將
      系爭不動產移轉登記於戊○○委任之乙○○名下，使乙○
      ○以管理信託財產之收益清償丁○○所欠戊○○之100萬
      元債務，以上戊○○與丁○○之間買賣關係、丁○○與乙
      ○○之間信託關係、乙○○與戊○○之間委任關係，均有
      所本。
    (三)又信託契約行為類似於委任契約行為，當事人應得並存為
      之，為完成戊○○與丁○○之間買賣約定，丁○○將系爭
      不動產移轉登記於戊○○委任之乙○○名下，使乙○○以
      管理信託財產之收益清償丁○○所欠戊○○之100萬元債
      務，上開丁○○與乙○○之間信託關係、乙○○與戊○○
      之間委任關係，並無互斥情形、顯然可以並存無礙。至於
      丁○○與乙○○於96年5月30日簽訂之信託契約書第2條亦
      載明，乙○○應管理信託財產，以該收益清償丁○○所欠
      之債務即100萬元至全部清償為止，若無法清償該債務，
      則由受託人處分信託標的以清償債務等旨，足見上開信託
      目的，係呼應戊○○與丁○○簽定之買賣契約書第4條之
      目的。
    (四)再者，上開買賣契約及信託契約簽訂之時間均為96年5月
      30日，信託登記時間為96年5月31日，均早於被上訴人本
      於票據債權屆期清償之日期（支票到期日為96年6月29日
      、7月31日，本票發票日或到期日為96年7月31日、8月31
      日、6月12日），足見本件買賣契約、信託契約，於簽定
      時並無影響或害及被上訴人基於票據債權所生之追索權。
      且依原法院調閱丁○○95年度綜合所得稅各類所得資料清
      單所示，丁○○除系爭不動產外尚有薪資所得、利息所得
      、投資收益等，丁○○提供之合庫銀行彰化分行帳戶內，
      除戊○○委任乙○○於96年6月1日匯款之832,600元外，
      96年6月5日尚有現金存入、及結餘68萬餘元，可見丁○○
      與戊○○為本件買賣行為、及辦理信託登記前後，並非無
      資力之人。況被上訴人主張之系爭票款債權，係丁○○與
      訴外人謝水津依法應連帶負擔之債務，而依原法院97年執
      字第9066號強制執行結果，戊○○、乙○○與丁○○為前
      揭信託行為、及設定抵押權登記行為時，被上訴人尚得就
      連帶債務人謝水津所有坐落於彰化縣和美鎮○○段395、
      395之7、395之8地號土地聲請拍賣執行，並無使丁○○之
      債務履行不能或困難之情形，被上訴人並無訴請撤銷前開
      法律行為之必要。
    (五)退萬步言，倘丁○○將系爭不動產信託登記予乙○○之信
      託行為、依信託法第6條規定為無效，然除去此行為後，
      戊○○與丁○○約定就系爭不動產所為本金最高限額抵押
      權設定登記部分，應屬有效成立。蓋丁○○開立面額100
      萬元之本票，戊○○依買賣契約扣除仲介費等相關費用後
      ，委任乙○○匯款832,600元予丁○○，上開本票又經原
      法院裁定准予強制執行在案，則戊○○就系爭不動產於96
      年5月31日所為本金最高限額抵押權設定登記，並非因債
      權不存在而失所依附。
    (六)末查被上訴人固主張對於丁○○享有票款債權計1,006,10
      0元，然依被上訴人提出之原法院96年促字第22100號支付
      命令、96年票字第1120號民事裁定、及本票暨支票影本後
      可知，丁○○與訴外人謝水津係應連帶給付被上訴人前開
      票據債務金額共1,006,100元，依原法院97年執字第9066
      號執行訴外人謝水津所有不動產拍賣所得，被上訴人已受
      償1,289,964元，已超過被上訴人上開1,006,100元債權數
      額，是被上訴人之票款債權既經清償，原起訴意旨所述丁
      ○○與戊○○、乙○○共同為信託行為及抵押權權設定行
      為有害其債權，即無權利保護必要等語。
七、視同上訴人丁○○，於本院聲明，求為判決：
    (一)原判決廢棄。
    (二)上開廢棄部分，被上訴人在第一審之訴駁回。
    並補充陳述稱：
    系爭不動產確有出賣予戊○○，當時其急著軋票遂透過朋友
    介紹，完成本件買賣，其有親自與戊○○洽談買賣價金，時
    間約是96年5月20日左右第一次接觸，嗣後其有先拿100萬元
    頭期款，該100萬元係京富公司扣掉手續費、仲介費後（剩餘
    80幾萬元），以乙○○之名義匯款予丁○○；而會設定抵押
    權及為信託登記，係京富公司所建議，京富公司及戊○○認
    為系爭不動產尚未過戶即匯錢，乃要求信託登記、及設定抵
    押權，以茲保障。簽訂買賣契約及信託契約時，戊○○及乙
    ○○並無在場，契約相關事宜全係由甲○○代書負責處理。
    其並不認識被上訴人，被上訴人之所以對其有債權，係因其
    票據轉到訴外人謝水津手上，謝水津拿該票據向被上訴人借
    錢所致，謝水津於得知本件訴訟後，已告知其上開債務已於
    執行事件中受償完畢，此可見原法院97年執字第9066號分配
    表。另簽訂上開信託契約時，並無談到將房子交給乙○○管
    理，並以管理所得之租金償還債務一節等語。
八、被上訴人於本院聲明，求為判決：上訴駁回。
    並補充陳述稱：
    (一)丁○○積欠被上訴人票款1,006,100元，經被上訴人多次
      催討均置之不理，甚為逃避債務妨礙債權行使，串通他人
      為假買賣、假設定、假信託之違法行為。上訴人雖提出買
      賣、抵押權設定及信託契約書面，惟有事後偽造之嫌，且
      屬雙方代理，顯屬違法。又戊○○與丁○○於簽訂買賣契
      約時即付100萬元，違反市場交易慣例及內政部房地產交
      易買賣契約範本，其等間之買賣契約，顯係虛偽；且戊○
      ○並無支付100萬元予京富公司，復再由京富公司付款予
      丁○○之證據，而京富公司收取之6%介紹費，全由賣方負
      擔，亦違反常態慣例。
    (二)又戊○○與丁○○簽訂買賣契約後，不即辦理所有權移轉
      登記，卻另為抵押權及信託登記，不合常情。戊○○雖稱
      ，為確保本件買賣安全，始辦理抵押權設定及信託登記，
      惟倘係為交易安全，尚有預告登記、假處分等保全方法可
      選擇，京富公司與受任之地政士均為專業人士，不可能不
      知，其捨上開保全方法而另設定抵押權及辦理信託登記，
      顯別有所圖。是戊○○、乙○○與丁○○間之買賣、抵押
      權設定，及信託等行為，應係通謀虛偽，為求脫產所為之
      惡意詐害行為等語。
九、查被上訴人主張丁○○積欠其1,006,100元之票據債務未清
    償，經原法院96年度促字第22100號支付命令確定、及96年
    度票字第1120號裁定確定；而丁○○於96年5月30日將其所
    有附表所示之系爭不動產，以信託為原因辦理所有權移轉登
    記予乙○○，經彰化地政事務於96年5月31日完成登記；又
    於96年5月31日與戊○○就系爭不動產設定本金最高限額1,2
    00,000元之抵押權登記等情，業據被上訴人提出原法院96年
    度促字第22100號支付命令裁定暨確定證明書、96年度票字
    第1120號裁定暨確定證明書、系爭不動產之土地、建物登記
    謄本，及丁○○與乙○○間之信託契約書等件為證，並為丁
    ○○、乙○○、及戊○○所不爭執，堪信被上訴人上開之主
    張為真實。惟被上訴人主張丁○○與乙○○就系爭不動產所
    為之信託契約，為有害於被上訴人之債權，依信託法第6條
    規定，被上訴人得聲請法院撤銷；而丁○○與戊○○就系爭
    不動產之買賣為假買賣，其等間設定抵押權之行為，亦屬通
    謀虛偽之無償行為，且有害於被上訴人之債權，被上訴人自
    得依民法第242條規定代位請求塗銷以信託為原因之所有權
    移轉登記、及抵押權設定登記等節，則為丁○○、戊○○、
    乙○○所否認，並以上詞置辯。
十、關於丁○○與戊○○間就系爭不動產之買賣是否為假買賣；
    又其等間所設定上開抵押權行為，是否亦屬通謀虛偽之無償
    行為，且有害於被上訴人之債權，應屬無效部分：
    戊○○辯以：其委託京富公司仲介位在彰化地區之房屋，適
    丁○○有意出售系爭不動產，雙方遂於京富公司之仲介下完
    成本件買賣，其並委託地政士甲○○與丁○○簽訂買賣契約
    書等語。丁○○亦以：其與戊○○間之買賣為真正，其當時
    因急著軋票遂透過朋友介紹，完成本件買賣，其有親自與戊
    ○○洽談買賣價金，嗣後亦有拿到100萬元頭期款，該100萬
    元係京富公司扣掉手續費、仲介費後，剩餘80幾萬元，以乙
    ○○之名義匯款入其帳戶，會設定抵押權給戊○○，係因房
    屋尚未過戶即匯錢，故要設定抵押權予戊○○等語。經查：
    戊○○委託京富公司仲介系爭不動產之買賣，並委託地政士
    甲○○與丁○○簽訂買賣契約書，雙方議定買賣價金為231
    萬元，頭期款即訂金為100萬元，並約定三個月後遷妥並辦
    理所有權移轉登記等情，業據戊○○提出授權書、買賣訂金
    收據，及買賣契約書等件為證（見本院卷第36、37頁、及原
    審卷第33至37頁），並經證人即京富公司負責人己○○於本
    院審理中證稱：「丁○○房子是賣給戊○○．．．我們公司
    扮演仲介的角色，我和我太太乙○○與戊○○本是熟識朋友
    ，已經認識三年，之前就有仲介戊○○與他人的不動產買賣
    ，戊○○是投資不動產的客戶。」、「戊○○與丁○○間之
    買賣契約書係由我們代書部門甲○○代書負責，契約簽定當
    時只有丁○○在場，戊○○並不在場，不過之前就有協調過
    ，且戊○○有簽授權書。」、及「仲介公司仲介費6％本來
    就可以先收，乙○○會先匯錢予丁○○，是因她和戊○○熟
    識，戊○○後來於96年6月6日也有補匯款925,000元給我們
    。」等語（見本院卷第45頁背面、第46頁）；及證人即地政
    士甲○○於本院審理中結證稱：「我負責96年5月30日之買
    賣契約及信託契約，當時只有丁○○到場，戊○○、乙○○
    有事情當天無法到場，但戊○○與乙○○在5月27日就有來
    過公司說30日無法到公司簽約，然後就寫授權書麻煩我代簽
    ，丁○○到場時我也有出具詹、陳的授權書。」等語甚詳（
    見本院卷第47頁）；又上開買賣契約簽訂後，前開議定之買
    賣訂金100萬元，依雙方約定扣除代書報酬、及代墊規費等
    計28,800元、以及6%仲介費138,600元後，為832,600元，業
    經乙○○於96年6月1日先行代墊匯款832,600元予丁○○一
    節，有被上訴人提出之信安地政士事務所收費明細表、玉山
    銀行匯款回條在卷可稽（見本院卷第39、40頁、及原審卷第
    44頁）；而戊○○以其於96年6月6日匯款925,000元入乙○
    ○上開帳戶、其餘以現金方式，總計100萬元，用以償還乙
    ○○上開代墊款，因丁○○迄今未完成系爭不動產所有權移
    轉登記，其已就丁○○簽發100萬元本票聲請本票裁定等情
    ，亦據被上訴人提出乙○○玉山銀行松山分行帳戶出入明細
    表、及原法院97年度司票字第871號本票裁定為證 (見本院
    卷第50、51頁）。本院審酌上開匯款資料、及本票裁定等書
    證、及上開證人之證述，均核與戊○○、丁○○所辯相符，
    堪信戊○○與丁○○間系爭不動產之買賣行為，應為真實。
    至被上訴人雖主張上開買賣契約書中，買方戊○○之地址、
    及身分證字號欄均為空白；又授權書係事後始補提出，均有
    事後偽造之嫌等語。查上開買賣契約書中買方戊○○之地址
    、及身分證字號欄為空白，該買賣契約內容固有不完整之處
    ，惟戊○○既已授權甲○○代書辦理本件買賣契約之簽訂，
    業據其陳述甚明，又據證人甲○○於本院審理中結證述如上
    ，並補證述稱：「買賣契約書中戊○○的簽名是我簽的，因
    為戊○○有授權，印章有交給我，應該是我蓋的。戊○○的
    身分證字號和地址空白是因為丁○○在趕時間我遺漏掉了。
    」等語（見本院卷第47頁）。按丁○○與戊○○間就系爭不
    動產買賣行為既為真實，已如前述，縱上開買賣契約內容之
    記載有如上開不完備之處，惟買賣契約當事人間就買賣標的
    、價金等重要要素之意思表示合致，且均有授權代書甲○○
    辦理系爭不動產之買賣事宜，雙方買賣契約即告成立、生效
    ；況衡諸買賣債權契約並非要式行為，縱無書面契約亦無礙
    系爭不動產買賣行為之成立，尚難以上開買賣契約書中，買
    方戊○○之地址、及身分證字號欄為空白，即認系爭不動產
    之買賣行為係屬虛偽情事。丁○○與戊○○間就系爭不動產
    之買賣既為真實，而戊○○亦已給付100萬元頭期款予丁○
    ○，則戊○○為保障其權利，於系爭不動產上設定上開抵押
    權，亦難認係屬通謀虛偽意思表示之無償行為。因之；被上
    訴人主張戊○○與丁○○間並無任何金錢給付之事實，該抵
    押權設定係屬無償行為，且有害其債權，其自得代位請求塗
    銷該抵押權設定云云，自無足取。
十一、關於丁○○與乙○○間就系爭不動產所為之上開信託登記
    ，是否為有害於被上訴人之債權，而得依信託法第6條規定
    ，訴請法院撤銷部分；
    乙○○辯以：其先代墊100萬元價金予丁○○，丁○○將系
    爭不動產信託登記於其名下，係使其將管理信託財產之收益
    清償丁○○所欠戊○○之100萬元債務，且確保其先行墊款
    之權益，此信託關係係有所本，並無撤銷之理等語。經查：
    本件買賣契約簽訂當時，乙○○係為保障其為戊○○先行代
    墊之買賣訂金，亦授權予甲○○地政士與丁○○簽訂一信託
    契約，並已完成信託登記等情，有乙○○之授權書、信託契
    約，及系爭不動產之土地、建物登記謄本附卷可稽（見本院
    卷第38頁、原審卷第11至18頁、及第38至42頁）。惟按稱信
    託者，謂委託人將財產權移轉或為其他處分，使受託人依信
    託本旨，為受益人之利益或為特定之目的，管理或處分信託
    財產之關係。信託法第1條定有明文。是契約信託行為須委
    託人以設立信託之意思，與受託人訂定契約，並將財產權移
    轉或為其他處分予受託人，使受託人依信託本旨，為受益人
    之利益或為特定目的，管理或處分信託財產之要物行為；易
    言之，契約信託行為除須具備意思表示等法律行為為一般成
    立要件外，尚須有標的物之財產權移轉及現實交付等處分行
    為，信託契約始能成立；是信託物權之移轉為信託契約之特
    別成立要件（最高法院95年度台上字第500號判決意旨參照
    ）。又倘信託人僅將其財產在名義上移轉於受託人，而有關
    信託財產之管理、使用、處分悉仍由信託人自行為之，是為
    消極信託，除有確實之正當原因外，通常多屬通謀之虛偽意
    思表示，極易助長脫法行為之形成，自難認其合法性（最高
    法院87年度台上字第2697號判決意旨參照）。查丁○○與乙
    ○○間就系爭不動產簽訂信託契約後，將系爭不動產之所有
    權以信託為原因移轉登記於乙○○名下，然丁○○於本院審
    理中自認：買賣契約簽訂後，除其母親住了一個月外，之後
    房子就一直空著；與乙○○簽訂信託契約後，亦無將房子交
    給乙○○管理，而以管理所得之租金償還債務；系爭不動產
    買賣，因尚未過戶就先給錢，為了保障乙○○他們才要求簽
    信託契約，但並沒有談到後續管理等語甚詳（見本院卷第84
    頁背面、第85頁），而乙○○對丁○○上開所述，並未為反
    對之表示，足見；其等二人間簽訂上開信託契約，並為信託
    登記，純係為擔保乙○○上開代墊款之償還，並非乙○○有
    為丁○○之利益，而為管理信託財產之行為，並以管理信託
    財產所得之收益，清償丁○○所欠戊○○之100萬元債務之
    事實，則其等間之信託行為，與信託法上開規定之立法本旨
    有違，應屬無效。而違背法律規定之無效行為，當然不生效
    力，並無撤銷之問題，則被上訴人訴請丁○○與乙○○間就
    附表所示之土地、建物，於96年5月30日所為之信託行為應
    予撤銷，即為無理由。又上開信託行為既屬無效，被上訴人
    主張乙○○就系爭不動產，經彰化縣彰化地政事務所於96年
    5月31日以信託為原因之所有權移轉登記應予塗銷，即洵屬
    有據，應予准許。
十二、關於被上訴人對丁○○之票款債權1,006,100元，是否已
    於連帶債務人謝水津於原法院97年執字第9066號強制執行事
    件中受償完畢部分：
    戊○○、乙○○與丁○○辯以：被上訴人對丁○○票款債權
    1,006,100元，已於謝水津於原法院97年執字第9066號強制
    執行事件中受償完畢，被上訴人之債權既經清償，其提起本
    件之訴，即無權利保護必要等語。惟查依丁○○於本院審理
    中提出之原法院97年執字第9066號分配表所示（見本院卷第
    56、57頁），該分配表次序6至次序12係被上訴人對訴外人
    謝水津之票款債權，經核對被上訴人於原審提出之原法院96
    年促字第22100號支付命令、96年票字第1120號民事裁定、
    暨該本票、及支票等資料（見原審卷第6至10頁、第78至82
    頁），丁○○與謝水津連帶負擔票據債務之範圍僅為上開分
    配表次序6至次序10之部份，至該分配表次序11、12為謝水
    津個人對被上訴人之票據債務，而與丁○○無關；則依上開
    分配表，被上訴人所受分配之金額，即次序6至次序10之票
    款債權，截至97年8月14日止，被上訴人總計受償之本息為
    825,269元（325306＋224047＋24567＋24449＋226900＝825
    269），尚有245,644元之本息債權未償（96828＋66689＋73
    12＋7277＋67538＝245644），依此；被上訴人上開受償之
    票款債權，並未超過被上訴人本件票據債權1,006,100元，
    亦即被上訴人對丁○○尚有上開未償之票據債權，難認被上
    訴人提起本件之訴，就上開信託行為部分，即乙○○就系爭
    不動產所為以信託為原因之所有權移轉登記應予塗銷部分，
    為無權利保護之必要。上訴人此部分所辯，與事實不符，自
    不足採。
十三、綜上所述；被上訴人本於民法第242條、第244條第1項、
    、及信託法第6條撤銷詐害債權法律關係，訴請戊○○就附
    表所示之系爭不動產，經彰化縣彰化地政事務所於96年5月3
    1日所為本金最高限額抵押權設定登記應予塗銷；及丁○○
    與乙○○間就附表所示之系爭不動產，於96年5月30日所為
    之信託行為應予撤銷，均為無理由，應予駁回，原判決就此
    部分為上訴人敗訴之判決，容有未洽，上訴意旨指摘原判決
    不當，求予廢棄改判，就該部分為有理由，自應由本院廢棄
    改判，如主文第二項所示。至被上訴人訴請丁○○與乙○○
    間就如附表所示之不動產，經彰化縣彰化地政事務所於96年
    5月31日以信託為原因而為之所有權移轉登記，應予塗銷部
    分，因丁○○與乙○○間之上開信託行為，違反信託法立法
    本旨而無效，是原判決主文第二項判准應予塗銷，雖理由不
    同，惟結果並無不同，上訴人就此部分上訴，求為廢棄判決
    ，為無理由，應予駁回。
十四、本案事實已臻明確，兩造其餘攻擊防禦方法，不足以影響
    本判決結果，爰不一一論述，併此敘明。
據上論結：本件上訴為一部有理由，一部無理由，依民事訴訟法
第450條、第449條第2項、第79條、第85條第1項前段，判決如主
文。
中    華    民    國    97    年    11    月    25    日
                  民事第四庭    審判長法  官  陳蘇宗
                                      法  官  黃永祥
                                      法  官  張浴美
以上正本係照原本作成。
不得上訴。
                                      書記官  郭振祥
中    華    民    國    97    年    11    月    25    日
附表：
┌─────────────────────────────────────┐
│【土地】                                                                  │
├─┬──────────────────┬──┬──┬────┬─────┤
│編│            土地坐落                │地目│等則│  面積  │ 權利範圍 │
│號├───┬────┬──┬──┬───┼──┼──┼────┤          │
│  │ 縣市 │鄉鎮市區○ 段 ○○段│ 地號 │    │    │平方公尺│          │
├─┼───┼────┼──┼──┼───┼──┼──┼────┼─────┤
│１│彰化縣│ 彰化市 │南郭│南郭│553-27│ 建 │    │ 611.00 │491/10000 │
└─┴───┴────┴──┴──┴───┴──┴──┴────┴─────┘
┌─────────────────────────────────────┐
│【建物】                                                                  │
├─┬──────────────────┬───────┬─────┬──┤
│編│           建號、門牌               │主要用途、建材│ 建物面積 │權利│
│號├───┬────┬──┬──┬───┼───────┼─────┤範圍│
│  │ 縣市 │鄉鎮市區○ 段 ○○段│ 建號 │  層數、層次  │ 平方公尺 │    │
├─┼───┼────┼──┼──┼───┼───────┼─────┼──┤
│１│彰化縣│ 彰化市 │南郭│南郭│ 5849 │    住家用    │總面積：  │全部│
│  │      │        │    │    │      │ 鋼筋混凝土造 │42.07     │    │
│  ├───┴────┴──┴──┴───┼───────┤層次面積：│    │
│  │建物門牌：曉陽路317號七樓之2        │層數：007層   │42.07     │    │
│  │建物座落基地：南郭段南郭小段553-27  │層次：七層    │          │    │
│  │共用部分：                          │              │          │    │
│  │南郭段南郭小段5884(權利範圍7分之1)  │              │          │    │
│  │南郭段南郭小段5885(權利範圍54分之1) │              │          │    │
│  │南郭段南郭小段5886(權利範圍54分之1) │              │          │    │
├─┼───┬────┬──┬──┬───┼───────┼─────┼──┤
│２│彰化縣│ 彰化市 │南郭│南郭│ 5881 │    住商用    │總面積：  │全部│
│  │      │        │    │    │      │ 鋼筋混凝土造 │85.73     │    │
│  ├───┴────┴──┴──┴───┼───────┤層次面積：│    │
│  │建物門牌：曉陽路325號七樓           │層數：007層   │85.73     │    │
│  │建物座落基地：南郭段南郭小段553-27  │層次：七層    │          │    │
│  │共用部分：                          │              │          │    │
│  │南郭段南郭小段5884(權利範圍7分之1)  │              │          │    │
│  │南郭段南郭小段5885(權利範圍54分之1) │              │          │    │
│  │南郭段南郭小段5886(權利範圍54分之1) │              │          │    │
└─┴──────────────────┴───────┴─────┴──┘


司法院資訊處製作；財團法人民間司法改革基金會備份。
